臺灣雲林地方法院民事判決　　　　　　 100年度重訴字第26號
原　　　告　林娥
訴訟代理人　林俊欽律師
被　　　告　丁玉珍
　　　　　　丁連續
　　　　　　丁彥仁
上列三人共同
訴訟代理人　丁國明
上列當事人間請求分割共有物事件，本院於民國100 年7 月13日
言詞辯論終結，判決如下：
    主      文
兩造共有坐落雲林縣臺西鄉○○段二八九之二地號、地目旱、面
積五九八六平方公尺土地，分割如附圖一（即雲林縣臺西地政事
務所民國一百年四月二十七日土地複丈成果圖）所示，亦即：
(一)編號Ａ部分面積三九九○點六七平方公尺土地，分歸原告林
  娥取得。
(二)編號Ｂ部分面積一九九五點三三平方公尺土地，分歸被告丁玉
  珍、丁連續、丁彥仁共同取得，並按丁玉珍應有部分八分之三
  、丁連續應有部分八分之二、丁彥仁應有部分八分之三之比例
  保持共有。
訴訟費用由兩造依其原應有部分比例負擔。
    事實及理由
一、原告起訴主張：
(一)、兩造共有坐落雲林縣臺西鄉○○段289 之2 地號、地目旱、
    面積5,986 平方公尺土地（下稱系爭土地），原告林娥應
    有部分3 分之2 、被告丁玉珍應有部分8 分之1 、被告丁連
    續應有部分24分之2 、被告丁彥仁應有部分8 分之1 。兩造
    就系爭土地不能協議分割，又無因物之使用目的不能分割或
    約定不分割之情事，為達土地融通與增進經濟效益之功能，
    爰依法訴請裁判分割，主張依附圖一（即雲林縣臺西地政事
    務所100 年4 月27日土地複丈成果圖）所示方法分割，並聲
    明：求為判決如主文所示。
(二)、附圖一所示之分割方法，係依照使用現況分割，且考量被告
    分得之編號Ｂ部分土地有出路可對外通行。
二、被告則以：
(一)、被告丁玉珍：
    不同意原告所提之附圖一所示方法分割。蓋若依原告所提之
    分割方案分割，分歸被告丁玉珍、丁連續、丁彥仁共有之編
    號Ｂ部分土地之地形成梯型且臨道路面寬狹小，顯不利土地
    之利用。主張系爭土地應依附圖二乙案或附圖三丙案方法分
    割之。
(二)、被告丁連續、丁彥仁：
    對於分割後與被告丁玉珍繼續保持共有，沒有意見。不同意
    原告所提之附圖一所示分割方法。其餘意見同被告丁玉珍。
三、主要爭點：
    系爭土地應如何分割，最為公平並有利於土地之利用及符合
    當事人之意願？
四、本院之判斷：
(一)、按各共有人得隨時請求分割共有物。但因物之使用目的不能
    分割或契約訂有不分割之期限，不在此限。共有物之分割，
    依共有人協議之方法行之。分割之方法，不能協議決定者，
    法院得因任何共有人之聲請，命以原物分配於各共有人。以
    原物為分配時，因共有人之利益或其他必要情形，得就共有
    物之一部分仍維持共有。民法第823 條第1 項、第824 條第
    1 項、第2 項第1 款本文、第824 條第4 項分別定有明文。
    查系爭土地為兩造所共有，原告林娥應有部分3 分之2 、
    被告丁玉珍應有部分8 分之1 、被告丁連續應有部分24分之
    2 、被告丁彥仁應有部分8 分之1 ，有土地登記簿謄本及地
    籍圖在卷可稽（見本院卷第6 頁至第8 頁）。又兩造就系爭
    土地並未訂有不分割之期限，亦無使用目的上不能分割之情
    形等節，並為兩造所不爭執。再兩造就系爭土地未能協議分
    割，此從兩造前於本院100 年度調字第26號一案調解時，未
    能達成分割協議，可徵甚明。則原告訴請本院以裁判分割系
    爭土地，當有所據。另被告丁玉珍、丁連續、丁彥仁同意於
    系爭土地分割後，就其等分得之土地繼續保持共有（本院卷
    第25頁）。從而，原告請求裁判分割系爭土地，並於分割後
    就部分土地仍保持共有，自屬有據。
(二)、按法院就共有物為裁判分割時，應考慮公平性、當事人聲明
    、應有部分比例與實際使用是否相當、共有物之客觀情狀、
    共有物之性質、共有物之價格與經濟價值、共有人利益、各
    共有人主觀因素與使用現狀、共有人之利害關係等因素，最
    高法院69年度臺上字第3100號判決要旨可資參照。經查：
１、系爭土地東側有一雙向道路，其他方向沒有道路連接；被告
    等三人於分割前係使用系爭土地南側部分，該部分現有鐵皮
    屋及鐵皮圍牆，為被告等三人之訴訟代理人丁國明在使用等
    情，業經本院100 年6 月27日現場勘驗明確，製有勘驗測量
    筆錄及現場照片附卷可憑（本院卷第77頁至第80頁）。
２、本院審酌土地整體之利用價值，並兼顧使用現狀，共有人之
    利益等原則，認系爭土地之分割方法應以附圖一所示之方法
    分割，較為妥適，理由如下：
(1)、該分割方案所示之分割方法，將系爭土地靠北側部分分歸原
    告取得，另該土地靠南側部分分歸被告等人取得，與土地使
    用現狀相符。
(2)、依該分割方案分割後，兩造分得之土地均形狀完整，且可利
    用系爭土地東側道路對外聯絡，即該分割方案不會導致分割
    後土地之利用價值或交換價值減損。
(3)、被告等人雖主張依附圖二乙案或附圖三丙案所示之方式分割
    ，惟附圖二乙案之分割方式使原告分得編號Ａ部分土地形狀
    呈「L 」形，將造成該部分土地地形不完整，不利於土地利
    用，亦減損該部分土地之交換價值。另附圖三丙案之分割方
    式，將原告分得系爭土地靠南側部分，與該土地使用現狀不
    符，如依此方式分割，將來易衍生拆屋還地或其他糾紛，當
    然亦非適當之分割方案。
(4)、綜上，本院審酌系爭土地之使用情形、共有物之性質及經濟
    效用、土地之整體利用價值及共有人之利益等情，認為系爭
    土地依附圖一所示方法分割，應屬妥適，即編號Ａ部分面積
    3,990.67平方公尺土地，分歸原告林娥取得；編號Ｂ部分
    面積1,995.33平方公尺土地，分歸被告丁玉珍、丁連續、丁
    彥仁共同取得，並按丁玉珍應有部分8 分之3 、丁連續應有
    部分8 分之2 、丁彥仁應有部分8 分之3 之比例保持共有。
五、另因共有物分割、經界或其他性質上類似之事件涉訟，由敗
    訴當事人負擔訴訟費用顯失公平者，法院得酌量情形，命勝
    訴之當事人負擔其一部。共同訴訟人，按其人數，平均分擔
    訴訟費用。但共同訴訟人於訴訟之利害關係顯有差異者，法
    院得酌量其利害關係之比例，命分別負擔。民事訴訟法第80
    條之1 、第85條第1 項分別定有明文。因本件土地分割後，
    全體共有人同蒙其利，本院爰酌量情形，命兩造依其原應有
    部分比例負擔訴訟費用，爰判決如主文第2項所示。
六、訴訟費用負擔之依據：民事訴訟法第78條、第80條之1 、第
    85條第1 項但書。
中    華    民    國   100    年    7     月    20    日
                  民事第二庭    法  官  楊昱辰
以上正本係照原本作成。
如對本判決上訴，須於判決送達後20日內向本院提出上訴狀。如
委任律師提起上訴者，應一併繳納上訴審裁判費。
中    華    民    國   100    年    7     月    20    日
                                書記官  李松坤